【裁判字號】    99,訴,1934
【裁判日期】    991029
【裁判案由】    給付違約金等
【裁判全文】
臺灣臺中地方法院民事判決  99年度訴字第1934號
原      告  丁○○
訴訟代理人  黃翎芳律師
複代理人    陳佩吟律師
            丙○○
被      告  戊○○
訴訟代理人  己○○
當事人間給付違約金等事件，本院於99年10月15日言詞辯論終結
，判決如下：
    主    文
被告應給付原告新臺幣壹拾萬元整，及自九十九年九月二日起至
清償日止按年息百分之五計算之利息。
其餘之訴駁回。
訴訟費用由被告負擔十二分之一，餘由原告負擔。
本判決第一項，得假執行。但被告如以新臺幣壹拾萬元為原告預
供擔保，得免為假執行。
    事實及理由
壹、原告主張：
一、緣被告經由榮家不動產經紀有限公司(下稱榮家公司)，仲介
    出售座落於台中縣大里市○○○路196號之房屋及其座落土
    地(台中縣大里市○○段第970、970之1地號)(下稱系爭不動
    產)，經原告以新台幣(下同)120萬元承買上開房地，並於民
    國99年3月31日簽訂不動產買賣契約書(以下簡稱系爭契約)
    在案，同時由僑馥建築經理股份有限公司(下稱僑馥公司)
    承做履約保證。原告依合約約定，於簽約當日即以現金支付
    簽約款10萬元，嗣後稅單已經於99年4月26日核下，經承辦
    地政士姜秋如小姐通知完稅，且原告已依約給付買賣價金
    120萬元完畢，被告依約有辦理產權移轉登記手續之義務。
    詎被告反悔，不願出售系爭不動產，並於99年5月5日以郵局
    存證信函告知原告，表示欲解除系爭契約，原告則以郵局存
    證信函催告被告於8日內依約履行，如不履行原告將請求被
    告給付懲罰性違約金，然催告期間經過後，被告仍不為給付
    ，系爭契約即生解除之效力，本件既因可歸責於被告之事由
    致契約解除，爰依系爭契約第11條第3款請求被告給付懲罰
    性違約金120萬元等語。
二、並聲明：被告應給付原告120萬元整，及自起訴狀繕本送達
    之翌日起至清償日止，按年息百分之五計算之利息，並願供
    擔保，請准宣告假執行。
三、對被告抗辯之陳述：被告主張其於99年4月26日通知原告要
    解除契約等情，原告否認之。另證人乙○○、甲○○於99年
    10月6日到庭證述，被告有出具委任狀予證人乙○○及仲介
    公司，委託處理系爭契約糾紛乙事，然原告從未看過任何的
    委任書或委任狀，被告亦未就有出具委任狀乙事負舉證之責
    任。再者，系爭契約欲生解除之效力，依約係未違約之一方
    始得對違約之他方經七日以上期間催告仍未履行，再經由僑
    馥公司進行最終催告或認證，始得解除契約。然被告本身係
    違約之一方，根本無權解除契約且也未踐行上開程序，故系
    爭契約於99年4月26日尚未生解除效力。且原告已於99年5月
    3日給付價金完畢，被告雖有寄發存證信函與原告表示解除
    契約，仍未由僑馥公司進行最終催告或認證，則系爭契約於
    99 年5月5日亦不生解除效力。
貳、被告則以：
一、緣系爭不動產為被告所有，因被告急需用錢，復年少輕率、
    無不動產買賣經驗，遂與榮家公司於99年3月20日訂定『專
    任委託銷售契約書』，委託該公司代為銷售系爭不動產，委
    託價額200萬元。惟簽約後當日在榮家公司要求下變更委託
    價額為120萬元。俟於99年3月31日榮家告知被告系爭不動產
    已與原告成交，並要求被告立即簽訂合約，合先敘明。
二、系爭不動產兩造訂有系爭契約，系爭契約第1條：一、土地
    標示為970和970之1地號兩筆土地，及第5條：買賣價金120
    萬元。被告事後察覺與丁○○簽訂之上揭買賣契約內容和委
    託榮家公司前開銷售條件未合，本交易對被告顯失公平，從
    而主動解除本件買賣契約之意思表示經由榮家公司於99年4
    月26日告知原告，嗣後兩造於27日假榮家公司會商處理善後
    ，僅是未有結果。
三、又系爭不動產總價120萬元，而原告依系爭契約第11條第3款
    請求懲罰性違約金120萬元，請求違約金太高，明顯與民法
    懲罰性違約金意旨未合。另，原告起訴狀稱已依約給付買賣
    價金120萬元云云，被告否認之，且原告並未檢附已給付價
    金總額證據，單方片面之言，不足以證明其說為真，原告自
    無法依據系爭契約第11條第3款後段約定請求被告給付懲罰
    性違約金120萬元等語，資為抗辯。
四、並聲明：原告之訴及假執行之聲請均駁回，如受不利判決，
    願供擔保請准免為假執行。
參、兩造爭執與不爭執事項
一、不爭執事項：
(一)被告經由榮家公司仲介出售系爭不動產，由原告以120萬元
    承買系爭不動產，並於99年3月31日簽訂系爭契約在案，同
    時由僑馥公司承做履約保證。
(二)原告依合約約定，於簽約當日即以現金支付簽約款10萬元。
(三)原告以台中法院郵局第1357號存證信函催告被告依約履行，
    催告期間已經過，被告仍未依約履行。
(四)被告不依約履行，原告已依約進行催告，並經僑馥公司進行
    最後認證。
二、爭執之事項：
(一)系爭契約被告於何時解約？解約時，是否應履行合約第11 條
    第1款之催告、認證程序？
(二)如被告解除契約有理由，其解除契約時間在原告支付第一筆
    尾款前或尾款後？
(三)被告應給付原告之違約金為10萬元或120萬元？
肆、法院之判斷
一、系爭契約被告於何時解約？解約時，是否應履行系爭契約第
    11條第1款之催告、認證程序？
    被告主張其解除契約的意思表示，業於99年4月26日上午10
    時許經榮家公司通知原告知悉而生效，有證人林永錡、乙○○可資為證等語，為被告所否認，並以前揭情詞置辯。經查
    ：
(一)證人甲○○到院證稱略以：伊為系爭不動產買賣之仲介人，
    伊於99年4月26日接到被告妹妹己○○電話通知要解約，被
    告方面由被告出具委任狀予證人乙○○到場，而證人乙○○
    到榮家公司時，經由店長吳宣螢小姐約雙方到榮家公司談解
    約事宜，電話中明白告知解約原因係被告行使系爭契約第11
    條第3款解約權，原告當日未到場，翌日兩造本人到場，被
    告並出具委任狀予榮家公司，被告方面尚有乙○○、己○○
    到場，當日己○○與證人乙○○均有表示解約之事，被告本
    人未發言等語(本院卷第58、59頁參照)；證人乙○○則證稱
    略以：99年4月25日有請被告打電話給證人甲○○表明不賣
    ，並且由被告出具委任狀確定由我處理系爭解約事宜，99年
    4月26日10時許到榮家公司，見榮家公司之人打電話通知原
    告並表明係被告不賣解約，翌日伊及被告本人、被告之妹己○○到場，原告亦到場，被告有出具委任狀予己○○，己○○有說要終止系爭契約，但原告不同意等語(同上卷第58 、
    59頁參照)。依證人證言綜合觀之，被告確於99年4月26日委
    任證人乙○○到榮家公司表明行使系爭契約第11條第3款之
    解約權，榮家公司當著證人乙○○面於當日10時許打電話告
    知原告有關被告行使系爭契約第11條第3款之擅自解約權情
    事。按本件證人乙○○既接受被告委任通知榮家公司伊行使
    系爭契約第11條第3款擅自解約權，而榮家公司復為系爭買
    賣之賣方即被告之受任人，榮家公司將被告解約事由通知原
    告時，應認為被告行使系爭契約第11條第3款擅自解約權之
    意思表示已到達原告，並已發生效力。又系爭契約第11條第
    3款既明定賣方即被告擅自解約時應賠償買方即原告之損害
    ，是所稱「擅自解約」即賦予賣方即被告有不附理由之解約
    權，且不以他造同意為必要，是本件被告於99年4月26日委
    任證人孫榮昌告知榮家公司通知伊行使系爭契約第11條第3
    款之「擅自解約」權，於原告受領榮家公司通知時，系爭契
    約業已解除。
(二)又系爭契約第11條第1款明定「除本約有特別約定外，甲乙
    任一方若發生不依約履行義務之違約情事，經他方定七日以
    上期間催告仍未履行，雙方同意由僑馥公司進行最終催告仍
    未履行或認證後，本約即生解除效力，並由僑馥公司行專戶
    價金之撥付作業」，同條第2款則約定「本約簽訂後，甲方(
    原告)若有擅自解約、不為給付或違約情事致本約解除時，
    除應負擔乙方(被告)所受損害之賠償外，並同意將已支付價
    金作為懲罰性違約金給付乙方，由僑馥公司將專戶價金餘額
    結算後交付乙方」，同條第3款則約定「本約簽訂後，乙方(
    被告)若有擅自解約、不為給付、給付不能或違約情事致本
    約解除時，除應負擔甲方(原告)所受損害之賠償外，並喪失
    收買賣價金之權利，且應返還乙方已支配之價金，並同意按
    甲方已支付價金總額之同額，作為懲罰性違約金另行給付甲
    方」等綜合觀之，應認依系爭契約第11條第2款、第3款約定
    ，兩造均有不附理由之單方解約權，僅因其擅自解約時，應
    支付懲罰性違約金而已，而系爭契約第11條第1款所指「..
    甲乙任一方若發生不依約履行義務之違約情事....」，依其
    文義解釋係指系爭契約仍有效存在為前提，而系爭契約第11
    條第2、3款中兩造擅自解約時，系爭契約即失效，是系爭契
    約既已失效，自無系爭契約第11條第1款適用餘地，自無由
    僑馥公司履行催告或證證程序之必要。本件被告經由證人乙○○通知榮家公司行使「擅自解約」權，且經被告受任人榮
    家公司通知原告時，即生「擅自解約」效力，已如前述，且
    因「擅自解約」時，不以原告同意或由僑馥公司履行催告、
    認證之程序為必要。從而，本件系爭契約於被告經由榮家公
    司於99年4月26日10時許通知原告行使「擅自解約」權時即
    生解除契約效力，原告其後於同年5月27日寄發存證信函催
    請被告履行契約，否則於收受存證信函8日後發生解除契約
    之意思表示等語云云，因係對於已解除契約再為解除，不生
    解除效力。
二、如被告解除契約有理由，其解除契約時間係在原告支付第一
    筆尾款前或尾款後？被告應支付原告之違約金為10萬元或120
    萬元？
    本件原告主張其於99年4月26日業已給付被告簽約款10萬元
    、尾款20萬元、第二期尾款90萬元等情，被告自認其中10
    萬元部分，否認原告於解約前已給付20萬元、90萬元，則對
    於99年4月26日10時前即解約前原告業已給付20萬元、90萬
    元，此項有利於己事實，原告負有舉證之責。經查，本件原
    告提出僑馥公司出具之「不動產買賣價金履約保證專戶收支
    明細表及台中市第二信用合作社電腦匯款申請書(代傳票)各
    乙紙為證，惟上揭台中市第二信用合作社電腦匯款申請書(
    代傳票)雖載明匯款人為原告、代理人為高慧如、受款人為
    僑馥公司、匯款金額20萬元、日期戳章為99年4月26日，但
    未載明匯款時間為何時，尚難證明原告匯入系爭20萬元時間
    在99年4月26日早上10時前，而90萬元係在同年5月3日匯款
    。準此，本件被告行使「擅自解約」權發生效力時，尚難證
    明原告業已給付被告系爭20萬元或90萬元，僅能證明業已給
    付簽約款10萬元。次查，被告既已於99年4月26日早上10時
    許行使系爭契約第11條第3款之「擅自解約」權時，原告僅
    給付10萬元，而被告自認應給付之懲罰性違約金數額為簽約
    金同額之10萬元，是被告依系爭契約第11條第3款自有給付
    原告10萬元之懲罰性違約金義務。原告於此範圍內請求為有
    理由，逾此數額請求，難認有據。
三、綜上所述，本件被告既於99年4月26日上午10時許，經由受
    任人榮家公司通知原告行使系爭契約第11條第3款之「擅自
    解約」權，依同條款約定自應賠償原告已給付價金同額之懲
    罰性違約金，而原告於被告解約時僅給付10萬元價金，是原
    告請求被告給付懲罰性違約金10萬元及自起訴狀繕本送達翌
    日即99年9月2日起至清償日止按年息百分之五計算之利息，
    為有理由，逾此部分請求，為無理由，應予駁回。
四、本件事證已臻明確，兩造其餘攻擊防禦及舉證方法，於訴訟
    終結無礙，茲不一一論列，附為敘明。
五、本件所命給付金額在50萬元以下，依民事訴訟法第389條第
    1項第5款規定，應依職權宣告假執行，原告聲請願供擔保請
    准宣告假執行，僅係促請法院注意，附予敘明。被告就其敗
    訴部分，聲請供擔保免為假執行，核無不合，爰酌定相當擔
    保金額准許如主文第三項所示。
六、訴訟費用負擔及假執行之依據：民事訴訟法第79條、第389
    條第1項第5款、第392條。
中    華    民    國    99    年    10    月    29    日
                  民事第一庭    法  官  陳學德
正本係照原本作成。
如對本判決上訴，須於判決送達後20日內向本院提出上訴狀。如
委任律師提起上訴者，應一併繳納上訴審裁判費。
中    華    民    國    99    年    10    月    29    日
                                書記官  林錦源

司法院資訊處製作；財團法人民間司法改革基金會備份。
